【裁判字號】    93,訴,1423
【裁判日期】    950105
【裁判案由】    確認債權關係不存在
【裁判全文】
臺灣臺南地方法院民事判決  九十三年度訴字第一四二三號
原      告  甲○○○
訴訟代理人  洪玉崑律師
被      告  大眾商業銀行股份有限公司
法定代理人  丙○○
訴訟代理人  乙○○
上列當事人間請求確認債權不存在事件，本院於民國94年12月22
日言詞辯論終結，判決如下：
    主      文
確認被告對原告於本院九十四年一月十八日南院慶九十三執慎字
第三三二一七號債權憑證所載之債權，除本金新台幣壹拾貳萬玖
仟參佰玖拾捌元之債權外，其餘本金及利息、違約金債權不存在
。
訴訟費用由被告負擔。
    事實及理由
一、按訴狀送達後，原告不得將原訴變更或追加他訴。但有情事
    變更而以他項聲明代最初之聲明者，不在此限，民事訴訟法
    第255條第1項第4款定有明文。查，原告原以第三人曾英慈
    向被告借貸而由原告擔任連帶保證人之保證債務，業經兩造
    於民國90年2月2日達成和解，和解條件為原告僅需負擔本金
    新台幣（下同）800,000元之債務，其餘部分之債權業經被
    告拋棄而消滅等情為由，起訴主張對本院93年度執字第3321
    7號強制執行事件訴請確認就超過本金800,000元部分不得強
    制執行，嗣因該強制執行事件之執行程序已於94年1月18日
    對原告強制執行其存款670,602元，就被告不足受償之債權
    核發債權憑證而告終結，乃變更訴之聲明為：確認被告對原
    告於本院93年度執字第33217號債權憑證所載之債權，除本
    金129,398元之債權外，其餘本金及利息、違約金債權不存
    在，原告上開訴之聲明之變更，乃因情事變更之故，依照首
    開見解，自應予以准許，合先敘明。
二、本件原告起訴主張：
（一）原告為第三人曾英慈向被告借款之連帶保證人，因曾英慈
      未按期繳納本息，被告於88年間向本院聲請核發88年度促
      字第17082號支付命令確定後，乃持該支付命令向本院以
      89年度執字第22680號事件聲請強制執行，於89年11月6日
      查封原告所有坐落台南市○區○○段一五六六地號土地及
      其上同段二五五建號門牌號碼台南市○○街十五號房屋（
      下稱系爭房地）後，原告乃委任代書林翰偉向被告協商債
      務清償之和解事宜，經雙方於90年2月2日達成和解，和解
      內容為：原告負擔本金債務800,000元及清償利息38,727
      元、訴訟處理費45,947元，並於塗銷上開房地查封後設定
      本金最高限額800,000元之抵押權與被告供擔保後，被告
      撤回本院89年度執字第22680號強制執行之聲請。
（二）第三人曾英慈向被告借貸而由原告擔任連帶保證人之保證
      債務，既經兩造和解，除本金800,000元外，其餘部分業
      經被告拋棄而消滅，因被告已於本院93年度執字第33217
      號強制執行事件受償原告所給付之670,602元，則原告所
      積欠之債務僅剩129,398元。
（三）被告雖否認就本院89年度執字第22680號強制執行事件進
      行中，曾與原告以800,000元達成和解，並舉證人賴志鴻
      出庭證述。然查，從被告提出其銀行內部文件90年1月15
      日南分訴字第3號及逾期放款處理小組批覆書之作業程序
      ，有由經辦賴志鴻呈請其主管核示之事實，顯見兩造在系
      爭債務之和解過程，再參酌證人林翰偉之證述，可知證人
      賴志鴻之證述係為隱匿事實之偏頗之詞，不足採信。
（四）又被告雖於本院93年11月23日、93年12月30日言詞辯論期
      日時分別辯稱：「因為原告允諾拍賣曾英慈擔保品不足後
      再清償不足的部分，原告見被告資力頗豐，且曾英慈已無
      工作能力，無償還可能性，所以銀行才會撤回。但為了擔
      保銀行的債權，怕原告脫產，所以才設定抵押權，被告評
      估原告坐落台南市○區○○街十五號房屋，扣除第一順位
      第二順位抵押權人債權後，殘值還剩八十萬元，所以才設
      定八十萬元之抵押權。」、「一、當初是因為原告長北街
      的房屋被我們查封，所以原告才來找我們談，他是要求我
      們先執行主債務人及另外一位保證人在桃園的房屋後不足
      額再來向他請求，因為要撤回強制執行，所以我們要求他
      先繳納遲延利息及訴訟費用，至於設定抵押權八十萬元，
      是因為擔心執行主債務人及另外一位保證人後債權尚不足
      清償，所以才設定抵押權，賴襄理轉告八十萬元，但沒有
      說是全部債務以八十萬元達成和解。二、提出補充說明及
      批覆書，由該批覆書之記載可以知道，我們內部並沒有同
      意整筆債務以八十萬元和解的事實。」等語。惟第三人曾
      英慈為主債務人供擔保抵押房地雖經強制執行拍賣完畢，
      但另一位保證人曾靜慧之財產尚未執行，若謂如被告所辯
      原告係要求被告先執行主債務人及另外一位保證人在桃園
      的房屋後不足額再來向原告求償而與被告和解，且被告設
      定抵押權800,000元，是因為擔心執行主債務人及另外一
      位保證人後債權尚不足清償，所以才設定抵押權之情形屬
      實，如今在另一位保證人曾靜慧之財產尚未執行之情況，
      被告自不得向聲請強制執行原告之財產。被告在尚未執行
      另一位保證人曾靜慧之財產完畢前，竟提出本院93年度執
      字第33217號強制執行事件聲請強制執行原告於台南第三
      信用合作社之存款而受償670,602元，足見被告對原告之
      保證債務，有以800,000元和解之事實，被告才有恃無恐
      的聲請執行原告上開財產。至於被告所提90年1月15日南
      分訴字第3號為解決逾期放款戶 (曾英慈)案陳述內容乙紙
      、逾期放款處理小組批覆書乙紙，為被告銀行之內部文件
      ，其內容與原告主張之事實不一致，在兩造債務和解過程
      中未經原告認可，對原告無拘束力。
（五）聲明：求為判決如主文所示。
三、被告固不否認雖曾以89年執字第22680號強制執行事件對原
    告所有之系爭房地聲請強制執行，嗣於90年2月5日強制執行
    程序進行中，因原告清償利息38,727元、訴訟處理費45,947
    元後，撤回對原告所有系爭房地強制執行程序之聲請，並於
    90年3月20日就原告所有系爭房地設定第三順位最高限額800
    ,000元之抵押權，然抗辯稱：
（一）未就原告擔任第三人曾英慈借款連帶保證人所生債務，同
      意全部以800,000元與原告達成和解。
（二）系爭強制執行事件所請求之執行金額係依本院91年度執字
      第4124號強制執行事件之分配表所載受償不足額而請求，
      若原告主張800,000元和解一事為真，於上一次執行程序
      核發債權憑證應可即時提出異議，何須事隔多年後，俟被
      告於本院93年度執字第33217號強制執行事件聲請扣押其
      存款後方提出異議；再者，原告和解後未依約履行，該和
      解約定即失其效力，況債務人主動清償所欠債務本為其義
      務，原告空言僅繳納利息38,727元及訴訟費用45,947元為
      和解條件，實有違法理，不足採信。
（三）雖原告確曾委託林翰偉代書與被告協商債務清償之和解事
      宜，但當時係因原告所擔保債務之擔保物即系爭房地價值
      已嚴重貶落不足擔保所欠債務，又該債務亦已積欠數期未
      繳，依兩造間之授信約定書第五條之約定，該債務即喪失
      期限之利益視為全部到期，被告為確保債權計，故就該債
      務所供擔保之抵押物即第三人曾英慈所有坐落台南市○○
      區○○段85之4地號土地及其上建物門牌號碼台南市安平
      區○○○街70號13樓之1房屋暨原告所有之系爭房地，以
      本院89年度執字第22680號強制執行事件予以強制執行進
      行拍賣換價程序，嗣經原告與被告洽商要求撤回其所有系
      爭房地不動產之執行，經被告要求原告須清償訴訟費用並
      繳納部分款項及將其所有不動產撤回後供被告設定後順位
      抵押權，另原告同意於所供擔保之抵押物拍賣後不足清償
      債務由其負擔，被告方撤回原告所有系爭房地之強制執行
      ，並就該標的設定本金最高限額抵押權800,000元以供擔
      保，避免被告日後有難以追償或原告不依約履行清償義務
      的情況發生。
（四）系爭房地係近三十年之老舊房屋，市價幾無殘值，被告於
      本院89年度執字第22680號強制執行事件程序進行中，撤
      回系爭房地強制執行之聲請後，雖設定第三順位本金最高
      限額抵押權800,000元，但因系爭房地於被告設定抵押權
      之前已設有第一順位抵押權4,200,000元、權利人：萬泰
      商業銀行股份有限公司及第二順位抵押權5,000,000元、
      權利人：陳南鍾在案，被告實現抵押權獲償之機率不高，
      不可能答應原告以800,000元為和解清償金額；況抵押權
      之設定與原告所稱和解成立，非存在同一法律關係，其間
      不能證明原告陳稱和解之成立，不具證據力。
（五）按抵押權之設定非擔保債權實現之唯一或絕對要件，換言
      之，此僅係為一種物權行為以供擔保債權之優先受償權或
      追及權利，其目的在於保障債權人之優先受償權，而非確
      保債權之絕對實現，故債權人實際進行強制執行換價程序
      時，絕大多數案件皆造成不足受償之情況發生即可證明，
      由此抵押權與債權確保間並不存在其『絕對性』。故原告
      陳稱為確保和解後之債權800,000元獲償，而設定800,000
      元之抵押權所述內容概與事實不合；且被告設定抵押權係
      依據該標的已存在之抵押權現況及其市值評估而為設定，
      並為節省設定費用起見，才僅設定最高限額抵押權800,00
      0元，此係較務實作法。
（六）被告要求原告將系爭房地設定最高限額800,000元抵押權
      之行為係為擔保債權，以期減少損失及心理面的約束原告
      履行清償義務的一種方式，非原告所稱兩造有達成和解之
      合意。另按民法第273條之規定：債權人得對債務人中之
      一或數人，或全體，同時或先後請求全部或一部之給付，
      故原告主張繳納利息後，原告即同意達成和解，與事實不
      符。
（七）聲明：原告之訴駁回。
四、本件經整理及調查證據後，兩造對下列事實均不爭執：
（一）原告係為第三人曾英慈向被告借款之連帶保證人，因曾英
      慈未按期繳納本息，被告於88年間對原告及第三人曾英慈
      以應連帶給付被告2,563,453元及其利息、違約金為由向
      本院聲請核發88年度促字第17082號支付命令而告確定，
      嗣持該支付命令向本院以89年度執字第22680號事件對第
      三人曾英慈之財產及原告所有之系爭房地聲請強制執行，
      本院執行處乃囑託地政機關於89年11月6日就原告所有之
      系爭房地辦理查封登記，但被告於90年2月5日就原告所有
      之系爭房地向本院執行處聲請撤回執行，僅拍賣第三人曾
      英慈之財產，然因無人應買，而核發90年12月21日89南院
      鵬執實字第22680號債權憑證結案。
（二）被告又於91年2月4日執本院90年12月21日89南院鵬執實字
      第22680號債權憑證為執行名義，對第三人曾英慈之財產
      聲請強制執行，由本院以91年度執字第4124號事件受理在
      案，嗣因拍賣第三人曾英慈之財產而部分受償，就不足額
      部分，由本院執行處核發91年7月31日91南院鵬執公字第
      4124號債權憑證而告結案。
（三）被告復於93年10月1日執本院91年7月31日91南院鵬執公字
      第4124號債權憑證為執行名義，以本院93年度執字第3321
      7號強制執行事件聲請強制執行原告所有第三信用合作社
      之存款債權，於獲償670,602元後，不足額部分由本院執
      行處核發94年1月18日南院慶93執慎字第33217號債權憑證
      而告結案。
（四）原告所有之系爭房地於90年3月20日供被告設定第三順位
      最高限額800,000元之抵押權，存續期間自90年3月15日起
      至120年3月15日止。
五、兩造之爭點則為：被告於本院89年執字第22680號強制執行
    事件程序進行中，即90年2月5日撤回對原告所有系爭房地強
    制執行程序之聲請，並於90年3月20日就原告所有系爭房地
    設定第三順位最高限額800,000元之抵押權，是否即意謂就
    原告擔任第三人曾英慈向被告借款之連帶保證人所生債務一
    事，兩造已合意以800,000元達成和解？現論述如下：
（一）原告及第三人曾英慈原應連帶給付被告2,563,453元及其
      利息、違約金，嗣雖經被告向本院執行處以本院91年度執
      字第4124號強制執行事件，聲請強制執行第三人曾英慈之
      財產，亦僅受償1,369,413元，利息、違約金計算至91年6
      月25日止，尚有不足額1,647,301元，業經本院依職權調
      閱本院91年度執字第4124號強制執行事件卷宗查閱無訛，
      原告既為連帶保證人，本應就主債務人未清償部分負連帶
      清償之責，是原告對被告所負債務究竟是第三人曾英慈清
      償後尚餘1,647,301元及其利息、違約金之不足額，抑或
      原告所稱兩造曾和解以800,000元為限，兩造主張不同，
      是以原告之連帶債務範圍已因被告之爭執而陷於不安，且
      此一不安之狀態可以法院之確認判決除去之，從而原告提
      起本件確認訴訟，自有確認利益存在，合先敘明。
（二）經查：原告主張就兩造間就本件債務有達成800,000元和
      解之合意，被告才於系爭房地設定第三順位最高限額800,
      000元，業據其提出土地、建物登記謄本各1份為證，並經
      證人林翰偉到庭證述：當初與被告承辦人員賴襄理洽談和
      解事宜，賴襄理提及只要將遲延利息及訴訟費用繳納完畢
      ，原告剩餘債務就以800,000元達成和解等語在卷（見本
      院93年12月30日言詞辯論筆錄），參諸被告於93年12月30
      日言詞辯論期日所提出其內部文件逾期放款處理小組90年
      1月30日批復字第0382號之批覆書（下稱系爭批覆書）之
      記載：「一、撤回對保證人甲○○○所有位於台南市○○
      街15號房地之不動產強制執行千，需履行下列條件：（一
      ）清償部分欠款7萬元整。（二）其不動產應供本行設定
      第三順位80萬元（以現欠本金餘額由借保戶平均分攤），
      設定費用由其負擔；各項書類文件，與設定費用交本行收
      執後。」及被告係經營銀行業務，對借款債務人之連帶保
      證人本應就全部債務負清償之責之規定知之甚捻等情，若
      非伊與原告有達成800,000元和解一事，豈會於上開文件
      中載稱「以現欠本金餘額由借保戶平均分攤」等語，足證
      證人林翰偉所言非虛。
（三）又查：觀之被告於93年12月30日言詞辯論期日所提出之內
      部文件即90年1月15日南分訴字第3號之陳述內容記載：「
      ... 但該不動產已在萬泰銀行設定420萬元，並有設定二
      胎其金額500萬元。若繼續拍賣該不動產，本行將無法分
      配債權... 」等語可知，若被告對原告所有系爭房地聲請
      強制執行，縱有拍賣成交獲償機率亦微乎其微，若非伊與
      原告就其連帶保證人之責任有達成800,000元和解之意，
      豈會多此一舉同意僅就原告所有系爭房地設定第三順位80
      0,000元之最高限額抵押權？被告雖抗辯稱為節省抵押權
      設定費用起見，才僅設定800,000元云云，然由系爭批覆
      書之記載可知，抵押權設定費用係由原告負擔，被告豈有
      為替原告節省抵押權設定費用，而將自己陷於債權無法全
      部獲償之危險？被告節省費用之辯稱，顯與常情有違，不
      足採信。
（四）被告復抗辯稱：若與原告於90年間有就其保證債務之範圍
      達成800,000元和解一事，伊於91年間以本院91年執字第4
      124號強制執行事件對原告及第三人曾英慈聲請強制執行
      時，尚記載債權本金為0000000元及利息、違約金，原告
      豈會不於該執行程序中提出異議云云。然查，被告於本院
      91年執字第4124號強制執行事件中，僅聲請強制執行拍賣
      第三人曾英慈之不動產，未就原告所有之財產一併聲請強
      制執行，因此，本院執行處從未寄發任何通知與原告，業
      據本院依職權調閱該卷宗查閱得知，原告自無從知悉被告
      聲請強制執行之金額為若干，從而，被告此部分之抗辯，
      亦屬無據。
（五）綜上所述可知，原告陳稱依系爭房地被告僅設定第三順位
      800,000元之最高限額抵押權及證人林翰偉之證述可知，
      兩造已就原告保證債務之範圍達成800,000元和解之主張
      ，為可採。
六、原告主張兩造已就原告保證債務之範圍達成800,000元和解
    一事為真，已如前述，而被告已於本院93年度執字第33217
    號強制執行事件中，收取原告存款670,602元，並經本院執
    行處就不足額部分核發94年1月18日南院慶93執慎字第33217
    號債權憑證在案一節，亦為兩造所不爭執，是原告訴請確認
    被告對原告於本院94年1月18日南院慶93執慎字第33217號債
    權憑證所載之債權，除本金新台幣129398元（000000-00000
    0＝129398）之債權外，其餘本金及利息、違約金債權不存
    在為有理由，應予准許。
七、據上論結，本件原告之訴為有理由，依民事訴訟法第78條，
    判決如主文。
中    華    民    國    95    年    1     月    5     日
                  臺灣臺南地方法院民事第四庭
                          法    官  陳淑勤
以上為正本係照原本作成
如對本判決提起上訴，須於判決送達後20日內向本院提出上訴狀
及其繕本
中    華    民    國    95    年    1     月    5     日
                          法院書記官  林賢輝


司法院資訊處製作；財團法人民間司法改革基金會備份。
